【裁判字號】    90,台上,2013
【裁判日期】    901109
【裁判案由】    遷讓房屋等
【裁判全文】
最高法院民事判決                                九十年度台上字第二○一三號
    上  訴  人  財團法人私立中華商業海事職業學校
    法定代理人  廖萬隆
    訴訟代理人  胡致中律師
                梁穗昌律師
    被 上訴 人  財團法人中華航業人員訓練中心
    法定代理人  楊璟璇
    訴訟代理人  莊勝榮律師
右當事人間請求遷讓房屋等事件，上訴人對於中華民國八十八年十二月二十八日台灣
高等法院第二審判決（八十八年度上字第四二○號），提起上訴，本院判決如左：
    主  文
原判決廢棄，發回台灣高等法院。
    理  由
本件上訴人主張：伊所有坐落台北縣萬里鄉○○段○五一六、○五二四及○五二六號
土地上之中正樓一樓，與○五二三號土地上之學生第三宿舍一、二樓（下稱系爭校舍
），自民國七十一年間起遭被上訴人無權占用等情。求為命被上訴人遷讓交還系爭校
舍，及自八十七年四月二十一日起至遷讓交還系爭校舍之日止，按月賠償伊相當於租
金新台幣（下同）二萬五千八百六十二元之損害之判決。
被上訴人則以：系爭學生第三宿舍係伊於六十四年間，出資五百五十萬元與第三人財
團法人華亞之聲便以利教會（下稱便以利教會）合作興學，而同意伊無限期使用，當
時便以利教會及上訴人之前身私立榮恩中學（下稱榮恩中學）之董事長均為夏榮光，
故榮恩中學雖未在協議書上簽名，但協議書約定事項涉及榮恩中學部分亦依約履行。
嗣榮恩中學改制為私立中華高級海事職業學校，七十一年十一月廿八日第一、二屆，
及七十五年八月卅日第二、三屆董事會交接清冊內，均將該使用同意書列入移交，足
見上訴人之前身均概括承受便以利教會與伊所訂之無限期同意使用書。另系爭中正樓
係伊出資建立，原始取得所有權，非無權占有等語，資為抗辯。
原審維持第一審所為上訴人敗訴之判決，係以：查上訴人主張其前身為榮恩中學，嗣
於六十六年八月一日改制為私立中華高級海事職業學校，七十二年八月一日更名為私
立中華商船職業學校，八十年再改名為私立中華商業海事職業學校，系爭中正樓及學
生第三宿舍二棟建物，分別於七十一年五月十三日登記為其所有，目前中正樓一樓及
學生第三宿舍一、二樓為被上訴人占有使用中等情，有所有權狀影本二紙、建物登記
簿謄本一份為證，且為被上訴人所不爭，堪信為真實。次查被上訴人之前身中華航業
海員訓練中心之董事長趙璋於六十四年五月間，與榮恩中學創辦人即便以利教會會長
夏榮光簽訂合作興學之協議書，約定由中華航業海員訓練中心出資五百五十萬元，透
過改組榮恩中學董事會方式，由被上訴人推薦之董事組成新的董事會，變更產權登記
及移交印信，便以利教會並出具無限期同意使用書，同意榮恩中學之校舍由被上訴人
無限期使用等情，業據被上訴人提出協議書影本一份、及其六十四年六月十日第一屆
董事會第十一次董事、監察人會議紀錄為證；而上訴人於七十一年十一月廿八日第一
、二屆，及七十五年八月卅日第二、三屆董事會之交接，亦將上開無限期同意使用書
等文件列入交接清冊，有交接清冊影本二份在卷可證，足認被上訴人抗辯便以利教會
同意將系爭校舍由被上訴人無限期使用，應非子虛。又上訴人雖主張其與便以利教會
係不同之財團法人，該無限期同意使用書對其不發生拘束力等語。惟查，夏榮光以榮
恩中學創辦人兼便以利教會會長身分，同意榮恩中學部分校舍及土地無限期由被上訴
人使用，系爭校舍旋即交由被上訴人使用，上訴人前身之私立中華高級海事職業學校
對被上訴人十餘年長期使用系爭校舍，不僅未為反對，反將該無限期同意使用書列入
交接清冊，顯係就便以利教會將系爭校舍無限期借與被上訴人使用之行為，予以追認
，自應受該同意書之拘束。上訴人另主張該使用同意書違反修正前私立學校法第五十
八條「私立學校之不動產，不得處分或設定負擔」之禁止規定，應屬無效等語。然所
謂處分應不包括對校務推展無礙之債權行為。本件便以利教會同意系爭校舍由被上訴
人無限期使用，僅為相對效力之債權契約，並未發生權利得喪變更之效果，不影響校
務運作，自不在上開私立學校法限制範圍，無因違反禁止規定而無效之情事。至於系
爭中正樓，依前述同意書所載「榮恩中學使用校舍及土地十一筆由被上訴人無限期使
用，並增建校舍」，則該樓雖登記為上訴人所有，然興建時被上訴人曾提供資金八百
四十萬元等情，業據證人李蝶蘭、王樹曄、薛來悌、施炳煌證述屬實，並有招標廣告
、比價記錄、支出傳票、驗估單、發票及工程合約書等影本為證，即上訴人七十一年
十一月二十八日第二屆董事會會議紀錄乙、報告事項第二項中亦記載「本校為因應教
學需要，先後增建中正樓、教職員及學生宿舍、滅火實習場等工程，所需經費共計一
千八百十三萬一千七百二十八元，業經由中華航業海員訓練中心先行陸續墊付，為期
適法，該項工程擬向中華航業海員訓練中心無息貸款」等語，足見上開同意書業經上
訴人認可後並付諸實施，被上訴人雖無所有權但依約仍有使用權。從而上訴人請求被
上訴人遷讓系爭校舍並給付損害金，難謂有據等詞，為其判斷之基礎。
按判決理由項下，應記載關於攻擊或防禦方法之意見，民事訴訟法第二百二十六條第
三項定有明文，法院為原告敗訴之判決，而其關於攻擊方法之意見有未記載於判決理
由項下者，即為同法第四百六十九條第六款所謂判決不備理由。查上訴人於原審主張
：被上訴人所指同意書係謂「榮恩中學使用之校舍及土地十一筆由本中心（即被上訴
人）無限期使用」，故若該同意書有效存在，則上訴人學校所有校舍、土地皆歸被上
訴人無限期使用，上訴人即無校舍、土地可教育學生，豈得興學迄今﹖……設若有該
同意書，亦未成立生效云云（見原審卷(二)第二八○頁至第二八一頁），自屬攻擊方法
之一種，原審對此並未在判決理由項下記載其取捨之意見，遽維持第一審駁回上訴人
之訴之判決，自屬違背法令。次按私立學校之不動產，不得處分或設定負擔。但與教
學無直接關係或無使用價值，經董事會依私立學校法第二十七條第二項但書之決議，
報經主管教育行政機關核准者，不在此限。修正前之私立學校法第五十八條第一項定
有明文。查上訴人為私立學校，將系爭校舍、土地交由被上訴人「無限期」使用，勢
將妨礙學校之正常教學及日後之發展，其嚴重性不亞於設定負擔，依上開法條之立法
目的，及參照上訴人前揭若學校校舍及土地皆歸被上訴人無限期使用，上訴人即無校
舍、土地可供教育學生之主張，能否謂與教學無直接關係或無使用價值，不影響校務
運作﹖即有再事斟酌之餘地。上訴論旨，指摘原判決不當，求予廢棄，非無理由。
據上論結，本件上訴為有理由，依民事訴訟法第四百七十七條第一項、第四百七十八
條第一項，判決如主文。
中      華      民      國     九十     年     十一     月      九      日
                              最高法院民事第一庭
                                  審判長法官  李  錦  豐
                                        法官  楊  鼎  章
                                        法官  吳  麗  女
                                        法官  謝  正  勝
                                        法官  陳  碧  玉
      右正本證明與原本無異
                                              書  記  官
中      華      民      國     九十     年     十一     月     三十     日


司法院資訊處製作；財團法人民間司法改革基金會備份。
